【裁判字號】    89,易,2566
【裁判日期】    900424
【裁判案由】    恐嚇取財等
【裁判全文】
臺灣板橋地方法院刑事判決                        八十九年度易字第二五六六號
    公  訴  人  臺灣板橋地方法院檢察署檢察官
    被      告  丙○○
右列被告因恐嚇取財等案件，經檢察官提起公訴（八十九年度偵字第八一四九號），
本院判決如左：
    主  文
丙○○意圖為自己不法之所有，以恐嚇使人將本人之物交付，未遂，處有期徒刑伍月
，如易科罰金，以參佰元折算壹日。緩刑參年。
扣案之紙條乙張沒收之。
    事  實
一、丙○○意圖為自己不法之所有，基於竊盜、行使偽造私文書及恐嚇取財之犯意，
    於民國八十九年四月十五日二十三時許至翌日即四月十六日早上五時許之某時，
    在臺北縣永和市（起訴書誤載為中和市○○○路四四五號前，以不詳方式竊取富
    立達實業有限公司所有而由甲○○使用（起訴書誤載為甲○○所有）車牌號碼Ｅ
    Ｘ－四四九七號之自用小客車及其內之運動鞋乙雙、義大利鍋乙只、行動電話乙
    只、現金約新台幣（下同）一千元及皮箱乙只（起訴書漏載）。丙○○並自車內
    資料得悉該車持有人甲○○之聯絡電話號碼，旋即於八十九年四月十七日、四月
    十八日，接續七次撥打甲○○所有之行動電話，向甲○○以台語嚇稱其為臺北縣
    警察局海山分局偵查員，代朋友處理此事，若有誠意看要多少錢，若無誠意則將
    分解上開汽車等語，致甲○○心生畏懼，經討價降價以三萬元贖回上開汽車。丙
    ○○復於同日晚上，在臺北縣中和市○○路與南工路路口附近之公車站牌，假冒
    臺北縣警察局海山分局偵查員陳明清之名義，偽造內容為「林先生，南工路一直
    走，前單行道（水源街）進去，再左轉，順著走即可看到，車停在綠色鐵圍離、
    電線桿前，海山分局偵查員陳明清代」之私文書，足以生損害於臺北縣警察局海
    山分局，並將該紙條置放在與甲○○約定之取款地點即停放在上述路口車牌號碼
    ＦＧ－四三三二號之工程車後車斗內而行使之。而接獲上開電話之甲○○除立即
    報警外，並依丙○○之指示先以便利商店塑膠袋及報紙將現金二千元（按丙○○
    係要求以三萬元贖回右述汽車，惟甲○○報警後依警員之指示僅於報紙內放置二
    千元，其餘則以空白紙張替代）層層包住，而後於當日晚上，攜帶上開現金前往
    約定之取款地點，先將現金放於該工程車之後車斗內，而後依丙○○先前之指示
    取走丙○○偽造之上開紙條，嗣於同日二十一時許，丙○○至上揭地方取款後快
    步離開之際，即為埋伏之警員當場逮捕，致未得逞，並經警扣得右揭紙條乙紙，
    警員並依該紙條所示，循線取出甲○○失竊之汽車、鑰匙及行照。
二、案經臺北縣警察局永和分局移送臺灣板橋地方法院檢察署檢察官偵查起訴。
    理  由
一、訊據被告丙○○固對於右開時、地拿取贖款後旋即離開及扣案之紙條係其於上述
    時地書寫之事實均直承不諱，惟矢口否認有何竊盜、行使偽造私文書及恐嚇取財
    之犯行，並辯稱：當時伊在上述公車站牌前等公車欲返家，此時自稱「陳先生」
    及「張先生」之人即向伊搭訕，「陳先生」並拿警察證件給伊看，後來「陳先生
    」先走，「張先生」就在打電話，「張先生」說他一隻手不方便寫字，請伊寫上
    開紙條，伊寫紙條時覺得奇怪，但因為好奇，就繼續待在現場，想看「張先生」
    要作什麼，後來寫完紙條後，有一位年青人及「陳先生」開車過來，將伊帶至停
    車場內毆打，並脅迫伊至上開地點拿乙個便利商店塑膠袋，因該三名男子揚言對
    伊家人不利，並將伊皮包拿走，伊迫不得已始至該地點拿取贖款，此時「張先生
    」亦在約定地點之對面監視伊，亦係「張先生」將該紙條拿至上述工程車之後車
    斗置放，但伊不知該三名男子向甲○○恐嚇取財之情事，後來伊曾至中和分局報
    案，並至戶政機關申請補領國民身分證云云（詳本院八十九年八月三十日、十月
    十三日訊問筆錄）。
  (一)但查，右開犯罪事實，業據被害人甲○○於警偵訊及本院調查中證述綦詳（詳臺
    北縣警察局永和分局刑事案件偵查卷宗第七頁至第九頁、偵查卷宗第十頁反面、
    本院八十九年八月三日訊問筆錄），並有該被害人出具之贓物認領保管單及車籍
    作業系統－查詢認可資料各乙紙附卷可稽（附於臺北縣警察局永和分局刑事案件
    偵查卷宗第十一頁至第十二頁）。
  (二)次者，被害人甲○○經以電話與被告通話後，復確認被告於電話中之聲音與打電
    話要求其給付贖款之人聲音相同，被告即以電話要求給付贖款之該人乙節，並據
    證人甲○○於警偵訊及本院調查中堅指無疑（詳臺北縣警察局永和分局刑事案件
    偵查卷宗第九頁、偵查卷宗第十一頁、本院八十九年八月三日訊問筆錄）。至本
    院播放被告庭訊錄音帶，請被害人甲○○辨認該聲音與要求其給付贖款之人之聲
    音是否相同時，其固供述：聲音不太一樣等語（詳本院八十九年八月三日訊問筆
    錄），惟依經驗法則而論，錄音後再行播放，其聲音本有失真之處，亦與以有線
    或無線電話傳輸之聲音音質不同，而被告於當日庭訊中是否曾刻意改變聲音，亦
    有斟酌之餘地，從而被害人此部分之供述，自無從為有利於被告之認定。
  (三)再被告前往取款時，曾在現場附近徘徊二、三圈後，始前往約定地點取款之事實
    ，為被告所是認（詳本院八十九年八月三日訊問筆錄），核與被害人甲○○及證
    人即查獲被告之警員陳永龍分別於偵訊及本院調查中證述之情節相符（詳偵查卷
    宗第十頁反面、本院八十九年八月三日、九月五日訊問筆錄），衡情，倘其確遭
    他人控制，何需如此大費周章而於現場附近徘徊二、三圈，反足徵其此舉之目的
    應在於查看現場有無埋伏之警員以避免遭警查獲。至被告固辯稱：繞圈子是要擺
    脫張姓男子云云（詳本院八十九年八月三日訊問筆錄），然倘被告如確有意擺脫
    該人之控制，其大可快步離去即可，何以需於現場徘徊，是其此部分之辯解，容
    與常情不符，不足採信。
  (四)又查獲被告時，現場或附近並無被告指稱為「張先生」之人，被告身上亦無受傷
    等節，並據查獲之警員乙○○、陳永龍、林源盛分別於本院調查中證述無訛（詳
    本院八十九年八月三十日、九月五日訊問筆錄）。而八十九年四月二十日，被告
    亦未前往臺北縣警察察中和分局報案並制作筆錄乙節，復有臺北縣警察局中和分
    局八十九年十月六日八九北警中刑證字第二九八四二號函乙紙在卷可按，是被告
    所辯：伊曾遭毆打，而「張先生」在約定地點之對面監視伊，伊事後曾至中和分
    局報案云云，亦與事實不符而委無足採。
  (五)至臺北縣警察局海山分局雖無偵查員「陳明清」該人，固有該局八十九年九月六
    日海警刑字第二○一八四號函在卷足憑。然刑法處罰行使偽造私文書罪之主旨，
    重在保護文書公共之信用，非僅保護制作名義人之利益，故所偽造之文書，如足
    以生損害於公眾或他人，其罪即應成立，不問實際上有無制作名義人其人，縱令
    制作文書名義人係屬架空虛造，亦無妨於本罪之成立，最高法院三十一年度上字
    第一五○五字判例可資參照。本件被告所偽造之上開文書，足以使人誤信其確係
    臺北縣警察局海山分局偵查員制作，從而，被告偽造之文書自足以生損害於臺北
    縣警察局海山分局，亦殆無疑。
  (六)另核諸被告於警訊中本供陳：伊於八十九年四月十八日晚上十八時許，從公司坐
    公車至中和廟口（即現場附近），下車後欲走路回家，途中遇到三名自稱為海山
    分局偵查員之人，希望伊協助警方辦案，並要伊寫乙張紙條，然後給伊袋子一個
    、香煙一包及電話卡一張，並囑咐伊至右開工程車內將紙條放入，而後將工程車
    內之東西放入袋內，然後於同日二十時許，至中和市○○路與水源街口與該三名
    男子會合，伊便前往現場然即遭警察逮捕云云（詳臺北縣警察局永和分局刑事案
    件偵查卷宗第四頁），其嗣於本院調查中則以上開情詞置辯，前後互核，就係上
    開三名男子全部或僅「陳先生」一人自稱為警察人員，其有無遭毆打，當日於現
    場究欲走路回家或等公車回家，寫紙條之原因係為協助上開三名自稱為警察之男
    子辦案或因「張先生」在講電話，不方便寫紙條，其始代為書寫等情節，其供述
    顯有所歧異。再被告於警訊中亦供承：因伊拿到贖款後即背對「張先生」跑，視
    線剛好被一台車擋住，所以不知「張先生」何時離開云云（詳臺北縣警察局永和
    分局刑事案件偵查卷宗第五頁），既被告係遭「張先生」等三人脅迫，何以其於
    取得贖款後，不將贖款轉交予對面之「張先生」，反背著「張先生」跑而離開該
    人之監視範圍？再被告於本院調查中亦自承：伊於現場附近之便利商店前看到陳
    永龍時，即知道其為埋伏之警員等語（詳本院八十九年九月五日訊問筆錄），既
    被告知悉陳永龍為埋伏之警員，何以其未向陳永龍申告遭他人脅迫之情事，反至
    約定地點取走贖款？凡此均可見其所辯在在與常情相悖之處。
  (七)末者，本院徵詢被告同意後，請法務部調查局對其進行測謊鑑定，經該局以控制
    問題法及混合問題法進行測謊，被告稱未竊取上開汽車，未打電話向被告人勒贖
    ，係遭人毆打脅迫取贖等節，經測試呈情緒波動反應，應係說謊，並有法務部調
    查局九十年三月九日（九十）陸（三）字第五二三八號鑑定通知書乙紙在卷足憑
    ，是本案確係被告所為，應屬無疑。
  (八)至被告辯稱曾至戶政事務所申請補領國民身分證乙節，固有臺北縣三重市第一戶
    政事務所八十九年九月二十九日八九北縣重一戶字第八九一一一四一號函及其檢
    送之補領國民身分證申請書乙紙在卷足憑，然執此僅足以證明被告曾有申請補領
    國民身分證之事實，尚無法資為其無本件犯行之證據。末經本院函請臺北縣警察
    局永和分局採集被害人甲○○所使用上開汽車上之指紋送請鑑定，其鑑定結果與
    被告指紋不符，雖有臺北縣警察局永和分局八十九年十二月二十六日八九北警永
    刑字第二五七五三號函乙紙附卷可稽，然採集指紋送驗時間係於八十九年十一月
    間，距離右述汽車失竊時間即同年四月十五日二十三時許至翌日早上五時許之某
    時，時間相隔已六月之久，被告於斯時所留之指紋恐因環境、時間、被害人清洗
    汽車等因素而不復存在，執此亦無從認定被告即無為本件犯行，從而上開證據均
    不足為有利於被告之認定，附此敘明。
  (九)綜上互析，被告空言否認犯行，顯係卸責之詞，不足採信，此外復有被告自承係
    其書寫之紙條乙紙扣案可證。本件事證明確，被告犯行，堪予認定，應依法論科
    。
二、核被告所為，係犯刑法第三百四十六條第三項、第一項恐嚇取財未遂罪、同法第
    三百二十條第一項之竊盜罪及第二百十六條之行使第二百十條之偽造私文書罪。
    其著手於恐嚇取財行為之實行，因被害人甲○○報警而不遂，為障礙未遂，應依
    同法第二十六條前段之規定減輕其刑。再被告竊盜及行使偽造私文書之目的即係
    向車子持有人或所有人恐嚇取財，是被告所犯前開竊盜、行使偽造私文書及恐嚇
    取財未遂三罪間有方法結果之牽連關係，為牽連犯，應依刑法第五十五條之規定
    ，從一重之恐嚇取財未遂罪論處。至公訴人雖未敘及被告行使偽造私文書之犯行
    ，惟此部分與公訴人起訴部分有牽連犯之裁判上一罪關係，業如前述，為起訴效
    力所及，本院自得併予審究。爰審酌被告素無前科，此有臺灣高等法院檢察署刑
    案紀錄簡覆表乙紙在卷可憑，且恐嚇取財之金額僅三萬元，惟犯後否認犯行，態
    度不佳，年青力壯，不思力作，暨其犯罪之動機、目的、手段、對社會所生之危
    害等一切情狀，量處如主文所示之刑，以資懲儆。次查被告行為後，刑法第四十
    一條於九十年一月十日修正公布，同年月十二日生效，原條文修正為第四十一條
    第一項前段，並將得易科罰金之罪，從「犯最重本刑為三年以下有期徒刑以下之
    刑之罪」，修正為「犯最重本刑為五年以下有期徒刑以下之刑之罪」，因本案被
    告所犯之罪為「最重本刑五年以下有期徒刑以下之刑之罪」，比較新舊法，以新
    法較有利於被告，依刑法第二條第一項前段之規定，本案應適用修正後之現行刑
    法第四十一條第一項前段條文，併諭知易科罰金之折算標準。末查被告前未曾受
    有期徒刑以上刑之宣告，有卷附之上開臺灣高等法院檢察署刑案紀錄簡覆表乙紙
    可按，其因一時不慎誤蹈刑章，經此起訴審判，當知所警惕，信無再犯之虞，本
    院認其所宣告之刑以暫不執行為適當，併諭知緩刑三年，以啟自新。至扣案之紙
    條乙紙，係被告所有供本件犯罪所用之物，業據被害人甲○○陳明在卷，爰依同
    法第三十八條第一項第二款之規定宣告沒收之。
三、至公訴人另認被告上開犯行，另涉犯刑法第一百五十八條第一項之冒充公務員而
    行使職權罪嫌。惟查：被告上開以電話向被害人甲○○嚇稱其為臺北縣警察局海
    山分局偵查員，代朋友處理此事，若有誠意看要多少錢，若無誠意則將分解上開
    汽車等語，並於扣案之紙條上註明「海山分局偵查員陳明清代」等字樣，雖冒稱
    公務員，然其行使之職權即要求被害人給付贖款之恐嚇取財行為，顯非警員依法
    可執行之公職，準此被告應未僭行警員職權之行使，核與該條項所規定之構成要
    件未有該當。另其冒稱係臺北縣警察局海山分局偵查員亦非在不特定或特定多數
    人可共見共聞之狀態下，從而其行為亦不構成刑法第一百五十九條之冒用公務員
    官銜罪，是尚屬不能證明被告有此部分之犯行，惟公訴人認此部分與前揭論罪科
    刑部分有牽連犯之裁判上一罪關係，本院爰不另為無罪之諭知，亦此說明。
據上論斷，應依刑事訴訟法第二百九十九條第一項前段，刑法第二條第一項前段、第
三百二十條第一項、第二百十六條、第二百十條、第三百四十六條第三項、第一項、
第二十六條前段、新修正之第四十一條第一項前段、第七十四條第一款、第三十八條
第一項第二款，罰金罰鍰提高標準條例第一條前段、第二條，判決如主文。
本案經檢察官陳孟黎到庭執行職務。
中    華    民    國      九十        年      四      月      二十四    日
                                      臺灣板橋地方法院刑事第四庭
                                          法  官  游  秀  雯
右正本證明與原本無異。
如不服本判決，應於判決送達後十日內，向本院提出上訴狀。
                                          書記官  陳  怡  真
中    華    民    國      九十        年      四      月      二十五    日
附錄本案論罪科刑法條全文
刑法第三百二十條
意圖為自己或第三人不法之所有，而竊取他人之動產者，為竊盜罪，處五年以下有期
徒刑、拘役或五百元以下罰金。
意圖為自己或第三人不法利益，而竊佔他人之不動產者，依前項之規定處斷。
前二項之未遂犯罰之。
刑法第二百十六條
行使第二百十條至第二百十五條之文書者，依偽造、變造文書或登載不實事項或使登
載不實事項之規定處斷。
刑法第二百十條
偽造、變造私文書，足以生損害於公眾或他人者，處五年以下有期徒刑。
刑法第三百四十六條
意圖為自己或第三人不法之所有，以恐嚇使人將本人或第三人之物交付者，處六月以
上五年以下有期徒刑，得併科一千元以下罰金。
以前項方法得財產上不法之利益或使第三人得之者，亦同
前二項之未遂犯，罰之。


司法院資訊處製作；財團法人民間司法改革基金會備份。
